臺北高等行政法院判決　　　　　　　　　　　　　　九十一年度訴字第四九五六號
　　　　　　　　　　　　　　　.
　　原　　　告　英商‧韋爾克姆方台興有限公司
　　代　表　人　甲○ ○○ ○.
　　訴訟代理人　陳長文律師
　　複 代理 人　朱柏璁律師
　　訴訟代理人　黃章典律師（兼送達代收人）
　　複 代理 人　丙○○
　　被　　　告　經濟部智慧財產局
　　代　表　人　蔡練生（局長）
　　訴訟代理人　乙○○兼送達.
　　　　　　　　丁○○
右當事人間因發明專利申請事件，原告不服經濟部中華民國九十一年十月三日經訴字
第○九一○六一二三八二○號訴願決定，提起行政訴訟，本院判決如左：
    主  文
訴願決定及原處分均撤銷。
被告對原告「治療人類免疫不全病毒感染之藥劑套組及醫藥組合物」發明專利申請案
，應依本判決之法律見解另為處分。
原告其餘之訴駁回。
訴訟費用由原告負擔二分之一，其餘由被告負擔。
　　事  實
一、事實概要：
    原告於民國八十五年五月十六日以「治療人類免疫不全病毒感染之藥劑套組及醫
    藥組合物」（下稱系爭案）向被告前身即中央標準局（八十八年一月二十六日改
    制為智慧財產局）申請發明專利，經被告編為第00000000號予以審查，
    不予專利。原告不服，申請再審查，經被告於九十一年六月三日以（九一）智專
    三（四）○二○二一字第○九一八七○○○八四五號專利再審查核駁審定書為仍
    應不予專利之處分。原告不服，提起訴願，經遭決定駁回，遂向本院提起行政訴
    訟。
二、兩造聲明：
　(一)原告聲明：
    1.訴願決定及原處分均撤銷。
    2.被告對系爭案應為發明專利之處分。
    3.訴訟費用由被告負擔。
  (二)被告聲明：
    1.駁回原告之訴。
    2.訴訟費用由原告負擔。
三、兩造之爭點：系爭案是否有違審定時專利法第二十條之一之規定而不符發明專利
    要件？
　(一)原告主張之理由：
    1.被告認系爭案與申請在先並經核准專利之第00000000號「作為天冬胺
      醯蛋白抑制劑之含磺醯胺之氧化雜環」發明專利案（下稱引證案）皆係應用
      於HIV （俗稱愛滋病）感染之治療劑用途，其又稱因系爭案所請發明之目的、
      效果與活性物皆已揭示於前述引證案中，依審定時專利法第二十條之一規定應
      不具新穎性而不予系爭案專利云云。遍觀前述引證案所揭示之技術內容，實與
      系爭案揭示技術內容南轅北轍，被告竟仍據以之為系爭案不具新穎性之佐證，
      為不利對原告之處分，此實與行政行為應符合行政程序法第十條所定之行政機
      關之行為不得逾越權限或濫用權力有違。
    2.被告係受國家委任負責審查專利申請案是否具備專利要件而作成核准或核駁專
      利申請處分，該處分之正確與否勢將影響人民智慧財產權甚恣。因此，被告於
      審查任一申請案時理應審慎從事，並就申請案所涉技術內容反覆推敲其相較先
      前技藝是否有其可專利性。就系爭案言，被告於判斷系爭案是否具備新穎性時
      ，理應確實比對系爭案與引證案技術內容是否確實相同，如經比對察知其間技
      術內容不相同即應認可系爭案具有新穎性而核准系爭案專利，被告自亦無裁量
      權可任擇一毫不相涉之先前技術文獻用以攻訐系爭案新穎性。根據專利審查基
      準，「所謂相同之發明，在新穎性判斷之領域中，係指兩發明之技術內容相同
      而言。因此就兩發明之技術內容相互比對結果，如判定兩發明之技術內容不相
      同，則此兩發明並非相同之發明。」由此更可支持原告上述論據。
    3.系爭案所請發明與引證案所載技術內容並不相同，蓋系爭案所請發明係一種具
      協乘功效之治療及／或預防 HIV感染之醫藥組合物，其特徵係在於特定結合「
      （1S，4R）-順式-4-[2-胺基-6-（環丙基胺基）-9H-嘌呤-9-基]-2-環戊烯-1-
      甲醇（簡稱1592U89）（或其生理功能性衍生物）」、「疊氮胸（簡稱AZT）（
      或其生理功能性衍生物）」、以及「（2R，順式）-4-胺基-1-（2-羥基甲基-1
      ,3- 氧硫伍圜-5-基）-（1H）-嘧啶-2-酮（簡稱 3TC）（或其生理功能性衍生
      物）」以達到協乘性之抗病毒功效（所謂協乘功效可以當兩種以上藥物合併使
      用時，所達到療效遠超過原先理論預期兩者合併使用所能達到之療效方式理解
      之）。系爭案說明書第六頁明白教示此三種抗病毒劑（即1592U89、AZT及 3TC
      ）之組合可提供令人驚訝的抗病毒協乘功效及更完全的病毒抑制作用及較長的
      抗病毒期間，並可限制藥物抗性突變株之產生並允許藥物相關毒性之較佳控制
      。反觀引證案，其所請發明係提供一種具有天冬胺醯蛋白抑制活性之新穎式
      I磺醯胺類化合物。該引證案之技術特徵僅係在於該新穎化合物本身，並非如
      系爭案發明係屬特定成分的組合而產生協乘性抗病毒功效之組合物發明。該引
      證案所教示之醫藥組合物必須以該新穎化合物作為技術特徵。雖然該引證案說
      明書第三十六及三十七頁提及該化合物與其它抗病毒劑，包括 AZT、ddI、ddC
      、d4T、3TC、935U83、1592U89及524W91 結合，可發揮實質之加成或協乘作用
      ，但依該引證案之教示係必須使用式I化合物結合習知抗病毒劑結合以達成抗
      病毒之協乘作用，其中完全未揭示或建議不含該化合物之組合物。同時，該引
      證案說明書並未提供可能之組合配方，對於以實例及數據證明將該化合物與其
      它抗病毒劑結合，確可發揮加成或協乘作用之效果，亦未置一言。
    4.系爭案組合物中之各組合成分皆分別為習知之 HIV治療劑，惟於先前技藝中，
      皆未曾揭示或建議系爭案包含1592U89、AZT及3TC 之特定且具有協乘作用效果
      之組合，根據系爭案說明書第五頁第二十一及二十二行所載先前技藝文獻（
      Rev. Infect. Dis., 1982, 4, 255-260） 所作之定義，所謂協乘作用者即為
      將兩種藥劑共同施用時，其功效遠較個別使用時之效果佳者。換言之，協乘作
      用之本質係屬無法事先預期。同時，於該文獻中亦明確述及，具有相同作用位
      置之藥物，往往為拮抗性或加成性的。然系爭案發明發現將具有相同作用位置
      之1592U89、AZT及3TC 作組合後，卻會產生協乘作用，此結果與該文獻所教示
      者並不相同。由此可知本發明組合物之協乘作用亦係完全無法預期者。故根據
      前述先前技藝之教示，熟習此項技術者皆直覺地認為具有相同作用位置抗病毒
      劑之組合，並不會顯著增加治療效果。系爭案卻驚人地發現將具有相同作用位
      置之1592U89、AZT及3TC 作組合後，而可產生之協乘作用。此結果係與先前技
      藝所教示或建議者完全相反者，故系爭案絕非應用習知之雞尾酒療法，利用幾
      種抗 HIV活性成分結合即可達成者，此為原告所需強調。反觀引證案，由於其
      中所揭示之新穎式I磺醯胺類化合物係為天冬胺醯蛋白抑制劑，其與反轉錄
      抑制劑（如1592U89、AZT及 3TC）之作用位置並不相同，故該引證案所教示
      者係為不同作用位置之組合，其中完全未教示或建議系爭案利用相同作用位置
      之反轉錄抑制劑所作之組合，更未教示或建議相同作用位置之抗病毒劑組合
      可產生協乘作用，且系爭案醫藥組合物之組成份中並無該引證案所教示之式I
      化合物，故系爭案與引證案之技術內容及特徵截然不同，兩者是完全不同技術
      內容之發明。根據前述專利審查基準所規定，既然兩者之技術內容不同，並非
      相同發明，則即無「相同發明已見於該引證案」之情事。被告核駁系爭案所請
      發明不具新穎性確屬違法不當。
    5.原告雖已於系爭案說明書中提供充分之活體外數據證明1592U89、AZT及3TC 確
      可提供協乘之治療功效。原告進一步提供系爭案組合物於臨床實驗中所顯示之
      驚人功效以供參考。其中補充說明書一之結果顯示當將1592U89與AZT及3TC 組
      合後，其可顯著地降低病毒 RNA。補充說明書二可進一步證明1592U89、AZT及
      3TC之組合於治療效果上，確較僅AZT及3TC 之組合者佳。補充說明書三係例示
      將1592U89、AZT及3TC（相同作用位置）之組合，與AZT、3TC及一種HIV蛋白
      抑制劑 （indinavir）之組合（類似於引證案所示，以不同作用位置之藥劑，
      包括反轉錄抑制劑及蛋白所作之組合）作比較，由其結果可知，系爭案以
      相同作用位置之活性劑所作之組合，其所達成之協乘作用確已突破傳統，認為
      以相同作用位置之活性劑所作之組合無法獲得協乘作用之觀念。
    6.原告曾以系爭案相同之內容向世界各國專利主管機關提起專利申請，經其專利
      專責機關嚴格之審查，已獲頒多國專利予以肯定，原告提供歐洲及美國對應案
      所核准公告之說明書影本各乙份供參考。由於該等案所核准之申請專利範圍皆
      與系爭案所請者相當。原告須強調，雖世界各國之專利法制略有不同，但對新
      穎性及所有專利要件之要求卻是相同的，故系爭案所請發明獲頒多國專利之事
      實，誠堪引為系爭案所請發明確具新穎性之有力旁證。
    7.專利法第四十四條規定「專利專責機關於審查時，得依職權或依申請限期通知
      申請人到局面詢」。顯見面詢並非僅為專利專責機關之權責，而係申請人可依
      申請提出者。另根據被告八十九年十月三十一日公告實施之面詢作業要點第三
      點所載，審查人員對當事人之面詢申請，認有下列情事之一者，應於審定書中
      敘明不予辦理之理由：（１）單純詢問可否准予專利者。（２）提起異議、舉
      發時，未曾提出具體之異議、舉發理由即申請面詢者。（３）明顯與技術內容
      、案情無關之理由仍請求面詢者。（４）初審案或申請再面詢案，經承審之審
      查委員確認案情已臻明確，無面詢必要者。如前項理由一所陳，引證案所揭示
      及建議者係為不同作用位置之組合，而系爭案係揭示相同作用位置之組合，且
      系爭案醫藥組合物之組成份中並無該引證案所教示之式I化合物。兩案是完全
      不同技術內容之發明。故被告核駁系爭案所請發明不具新穎性顯屬認事用法不
      當。原告唯恐書面申復仍有未及澄清之處，於九十年五月四日所呈送申復理由
      書中於再審查階段提出首次面詢申請，希進一步當面說明系爭案所請內容及其
      新穎性。原告之面詢申請並無上開不准予面詢之情事（尤其系爭案係於再審查
      階段首次申請面詢，並非面詢作業要點所述不准予面詢之初審案或申請再面詢
      案），被告實不應核駁原告之面詢申請。被告以系爭案技術內容明確，核無面
      詢必要為由核駁原告之首次提出面詢申請實已違法不當，而嚴重損及原告之合
      法權益。
    8.被告指稱引證案位於申請專利範圍中界定與系爭案相同組成的治療劑之組合，
      但由引證案說明書第三十五至三十六頁所揭示的各治療劑活性成分之內容，已
      足以說明包括系爭案所述的三成分皆屬習知的HIV 治療劑，於說明書中亦述及
      其活性成分為可與引證案成分作不同組合，所以治療劑的各種組合，並未超越
      HIV 治療劑以外的新用途或效果。惟被告已完全誤解引證案之技術特徵以及其
      技術背景。蓋引證案係請求提供一種具有天冬胺醯蛋白抑制活性之新穎式I
      磺醯胺類化合物，該引證案之技術特徵僅係在於該新穎化合物本身，並非如系
      爭專利發明內容係屬特定成分的組合而產生協乘性抗病毒功效之組合物發明。
      因此，上開引證案說明書所揭示者，係以該式I化合物為必要存在之技術特徵
      而可兼採多種治療劑活性成分與之結合運用之雞尾酒療法之一運用方式。其中
      引證案對於該多種治療劑活性成分雖述及系爭案之三成分（下稱1592U89、AZT
      及3TC），然引證案實從未揭露僅含有1592U89、AZT及3TC而未包括該式I化合
      物之發明內容。因此，引證案與系爭案由技藝人士觀之當然絕非相同發明。
    9.被告係引據審定時專利法第二十條之一核駁系爭案新穎性。查專利法第二十條
      之一實為擬制新穎性之規定，由於申請在先並經核准專利之發明或新型，在後
      申請案申請當日之前，尚未公告於專利公報而使後案申請人得親恣前申請案之
      發明內容，因此後申請案並無申請前已見於刊物之情事。惟法律為顧及專利權
      之專有排他性及一發明一專利之原則，乃將此等先申請案以法律擬制為既有技
      術，亦即可作為審認後申請案是否具有新穎性之適格證據而具證據能力。惟需
      補充說明者係，該等證據僅能適用於考量新穎性之用，不得作為考量進步性之
      用。引證案雖確為可供考量系爭案是否具備擬制新穎性之適格證據，惟由前所
      述吾人已確知引證案之發明內容與系爭案之技術內容顯非同一，同時系爭案係
      首先揭露將1592U89、AZT及3TC之三成分依某等比例範圍（1至20：1至20：1至
      10）形成之組合發明而具有驚人之協乘功效，此參系爭案之申請專利範圍及說
      明書附具之臨床數據即可窺知。遍參引證案發明內容，可知其從未揭露或教示
      系爭案組合發明內容，因此系爭案確已完全符合擬制新穎性之規定而應核予專
      利。
    10.系爭案與引證案之發明內容顯不相同已如前所述。實則如將兩案技術內容逐一
      對比，其唯一共通之處乃該兩發明皆係有關雞尾酒療法之發明。惟雞尾酒療法
      係一種為治療愛滋病所研發出之治療法「統稱」，被告並不得僅依據系爭案與
      引證案具有相同之發明背景及目的即泛稱兩案為相同發明。為證實原告前開論
      據及提供一具公正性之書面意見，原告提呈一由中山醫學大學楊繼江副教授根
      據系爭案與引證案之發明內容所提出之專家意見，供本院參酌。由其簡歷可知
      楊繼江確為系爭專利所載發明領域之專家，因此該份鑑定之專業性及公正性應
      屬無庸置疑。依據該鑑定報告結論，系爭案與引證案相較確具有擬制新穎性，
      由此更證明原告所言確為事實，亦足堪佐證原處分其不當及違法之處。同時，
      該鑑定報告更進一步指稱引證案不得作為考量進步性之用，因此在系爭案相較
      於引證案具有擬制新穎性之情形下，系爭案之可專利性已洵堪認定。
　(二)被告主張之理由：
  　系爭案依據申請專利範圍所界定的特徵係在利用一系列 HIV病毒治療劑作為協乘
    治療劑的組合，雖引證案未於申請專利範圍中界定與系爭案相同組成的治療劑之
    組合，但由引證案說明書第三十五至三十六頁所揭示的各治療劑活性成分之內容
    ，已足以說明包括系爭案所述的三成分皆屬習知的 HIV治療劑，於說明書中亦述
    及其活性成分為可與引證案成分作不同組合，所以治療劑的各種「組合」，並未
    超越出 HIV治療劑以外的新用途或效果；事實上，系爭案所述活性成分皆已在引
    證案中揭示且屬習知的 HIV治療劑，故系爭案「組合」當然可由引證案中說明書
    所強調的「組合」下而產生協乘作用，系爭案僅是該引證案所述組合的態樣之一
    而已，原告完全忽略引證案所教示的各 HIV治療劑之可能組合實已包括系爭案之
    組合，而偏執在作用機制不同所以兩者技術內容不同，殊不知系爭案所界定的治
    療劑僅是一種組合劑型，其用於 HIV的治療用途是可預期，就系爭案所揭的整體
    技術內容，其組合劑型、治療用途、所應用成分皆已在引證案中揭示，則其不具
    新穎性之認定，並無違誤，更何況該引證案說明書中已明確揭露治療 HIV可以用
    該習知技藝作其他之組合，當然該組合已包括系爭案所請之組合，而系爭案技術
    內容並非艱深而無法由熟悉此項技藝人士所瞭解，所以被告於核駁理由中並未提
    出「無法瞭解技術內容」而請原告來局面詢的要求，所以於審定理由中併予告知
  　勿需面詢之理由，至於利用幾種抗 HIV活性成分作協乘效果的提昇手段，確屬公
    知的雞尾酒療法技術，並非系爭案首先發明，綜觀系爭案整體技術內容，確屬公
    知技術，其應用的活性成分亦有習知技藝揭示，故在整體技術內容中，並非系爭
    案首先發明，所述理由並不足採。
　　理  由
一、按凡利用自然法則之技術思想之高度創作，而可供產業上利用者，固得依審定時
    專利法第十九條暨第二十條第一項之規定申請取得發明專利。而「申請專利之發
    明，與申請在先而在其申請後始公開或公告之發明或新型專利申請案所附說明書
    或圖式載明之內容相同者，不得取得發明專利。但其申請人與申請在先之發明或
    新型專利申請案之申請人相同者，不在此限。」復為系爭案核駁審定時同法第二
    十條之一所明定。系爭發明申請被告為不予專利之審定係以系爭案係以活性成分
    為疊氮胸、159U89及3TC共同組合的抗HIV病毒醫藥組成物及套組，惟利用一系
    列抗 HIV之活性藥劑組合以達成協乘功效的醫藥組成物，已有申請在先並經核准
    專利之第00000000號「作為天冬胺醯蛋白抑制劑之含磺醯胺之氧化雜
    環」發明專利，系爭案並非首先發明，申請人雖以兩者抑制劑並不相同；惟實際
    上，本發明與引證案皆是應用在 HIV感染的治療劑用途，所用目的、效果與活性
    物皆在引證案中，本發明不具新穎性，有違專利法第二十條之一資為論據。
二、系爭案業經原告於八十九年十一月二十九日修正申請專利範圍，並經被告同意依
    該修正審查（九十三年三月二十五日言詞辯論期日筆錄參照），依該修正後專利
    說明書之記載，其申請專利範圍係：
  1.一種用於治療及／或預防HIV感染之醫藥組合物，其包含（1S,4R）-順式-4- [2-
    胺基-6-（環丙基胺基）-9H-嘌呤-9-基]-2-環戊烯-l- 甲醇或其生理功能性衍生
    物，疊氮胸或其生理功能性衍生物以及（2R，順式）-4-胺基-1-（2-羥基甲基
    -1,3-氧硫伍圜-5-基）-（1H）-嘧啶-2-酮或其生理功能性衍生物；其中（1S,4R
    ）- 順式-4 -[2-胺基-6-（環丙基胺基）-9H-嘌呤-9-基]-2-環戊烯-1-甲醇或其
    生理功能性衍生物：疊氮胸或其生理功能性衍生物：（2R，順式）-4-胺基-l-
    （2-羥基甲基-1,3-氧硫伍圜-5-基）-1H） -嘧啶-2-酮或其生理功能性衍生物之
    比例為1至20:1至20:1至10重量比。
　2.一種用於治療及／或預防HIV感染之醫藥組合物，其包含（1S,4R）-順式-4- [2-
    胺基 -6-（環丙基胺基）-9H-嘌呤-9-基]-2-環戊烯-1-甲醇或其生理功能性衍生
    物，疊氮胸或其生理功能性衍生物以及 （2R，順式）-4-胺基-5-氟-1-（2-羥
    基甲基-1,3-氧硫伍圜-5-基）-（1H）-嘧啶-2- 酮或其生理功能性衍生物；其中
   （1S,4R）-順式-4-[2--胺基-6-（環丙基胺基）-9H-嘌呤-9-基]-2-環戊烯-1- 甲
    醇或其生理功能性衍生物：疊氮胸或其生理功能性衍生物：（2R，順式） -4-
    胺基-1-（2-羥基甲基-1,3-氧硫伍圜-5-基）-（1H）-嘧啶-2-酮或其生理功能性
    衍生物之比例為1至20:1至20:1至10重量比。
  3.根據申請專利範圍第一項之醫藥組合物，結合一或多種醫藥上可接受之載劑。
  4.根據申請專利範圍第三項之醫藥組合物，其係呈單位劑量形式。
  5.一種病患用組件，其包括至少一種活性成份（分），選自（1S,4R）-順式-4-[2-
    胺基-6 -（環丙基胺基）-9H-嘌呤-9-基]-2-環戊烯-1-甲醇、疊氮胸及（2R，
    順式）-4-胺基-l（2-羥基甲基-1,3-氧硫伍圜-5-基）-（lH）-嘧啶-2-酮，以及
    包含全部三種活性成份（分）一起合併之使用指示之訊息插頁。
  6.一種病患用組件，其包括至少一種活性成份（分），選自（1S,4R）-順式-4-[2-
    胺基-6 -（環丙基胺基）-9H-嘌呤-9-基]-2-環戊烯-1-甲醇、疊氮胸及（2R，
    順式）-4-胺基-5-氟-1-（2-羥基甲基-1,3-氧硫伍圜-5-基）-（1H）-嘧啶-2-酮
    ，以及包含全部三種活性成份（分）一起合併之使用指示之訊息插頁。
三、經查，被告所指系爭案與引證案皆是應用在HIV感染的治療劑用途，所用目的、
    效果與活性物皆在引證案中，但被告於再審查核駁審定書，就系爭案所用目的、
    效果與活性物皆在引證案中之何一部分，並未具體指明，難以查核，被告核駁理
    由已有疏漏。另被告於九十年三月六日（九０）智專三（四）０二０刀二一字第
    ０九０八二００一三四三號再審查核駁理由先行通知書亦僅泛言「本（即系爭）
    案係以活性成份（分）分為疊氮胸、159U89及3TC共同組合的抗HIV病毒醫藥組
    成物及套組，惟查利用一系列抗HIV之活性藥劑組合以達成協乘功效的醫藥組成
    物，已有申請在先並經核准專利（如附件），本案並非首見發明。」作為核駁理
    由。但系爭案申請專利範圍共有六項，其中包括四項獨立項，二項附屬項，系爭
    案上述六項申請專利範圍之技術內容如何被引證案中之何一部分技術知識所揭露
    ，被告於再審查核駁審定書及再審查核駁理由先行通知書，均未具體指明，自無
    從查對稽核被告核駁之理由是否有據，被告再審查核駁審定書及再審查核駁理由
    先行通知書對系爭案之核駁均有未具體說明理由之疏漏，均有未洽。
四、被告於審理中雖主張由引證案說明書第三十五至三十六頁所揭示的各治療劑活性
    成分之內容，已足以說明包括系爭案所述的三成分皆屬習知的 HIV治療劑，於說
    明書中亦述及其活性成分為可與引證案成分作不同組合，所以治療劑的各種「組
    合」，並未超越出 HIV治療劑以外的新用途或效果等等。經查，引證案說明書第
    三十五頁雖記載：「本發明化合物可以單劑或併用其他抗病毒劑（其干擾 HIV之
    複製週期）投予健康或經 HIV感染之患者。藉投予本發明化合物與其他以病毒生
    活週期之不同事件為標的之抗病毒劑，可加強此等化合物之療效。例如，同時投
    予之抗病毒劑可為以病毒之生活週期之早期之事件，如進入細胞、反轉錄及病毒
    DNA整合成細胞DNA為標的者。以此種早期生活週期事件為標的之抗 HIV劑包括滴
    達諾辛（didanosine）（ddI）、二脫氧胞（ddC）、d4T、紀多啶（zidovud
    ine）（AZT）、3TC、935U83、1592U89、524W9l、聚硫酸化多糖、 sT4（可溶性
    CD4）、岡尼克羅維（ganiclovir）、膦酸基甲酸三鈉、衛氟尼辛 （eflornithi
    ne）、里巴維（ribavirin）、阿西克羅維（acyclovir）、α干擾素及三眉翠
    西（trimetrexate）。另外地，反轉錄之非核抑制劑如TIBO、底拉維啶（de
    lavirdine）（U9O）或尼推拉拼（nevirapine），可用來增強本發明化合物之作
    用，如同許多病毒脫殼抑制劑、反活化蛋白如tat或rev之抑制劑、或病毒整合
    之抑制劑。根據本發明之合併治療，由於合併物中之各組成劑作用於 HIV複製之
    不同部位，所以於抑制 HIV複製中，發揮協同作用。」第三十六頁記載：「特定
    言之，吾等已發現這些化合物於防止HIV於人類T細胞中之複製，加成或協同性地
    產生作用。較佳之合併治療包括投予本發明化合物與 AZT、ddI、ddC、d4T、3TC
    、935U83、1592U89、524W91或其組合。」
五、惟查，系爭案系爭案申請專利範圍共有六項，其中包括四項獨立項，二項附屬項
    ，申請專利範圍第一項係一種用於治療及／或預防 HIV感染之醫藥組合物，其包
    含（1S,4R）-順式-4-[2-胺基-6-（環丙基胺基）-9H-嘌呤-9-基]-2-環戊烯 -l-
    甲醇（簡稱1592U89）或其生理功能性衍生物，疊氮胸（簡稱AZT）或其生理功
    能性衍生物以及（2R，順式）-4-胺基-1-（2-羥基甲基-1,3-氧硫伍圜-5-基）-
    （1H）-嘧啶-2-酮（簡稱3TC）或其生理功能性衍生物；其中（1S,4R）-順式 -4
    -[2-胺基-6-（環丙基胺基）-9H-嘌呤-9-基]-2-環戊烯-1- 甲醇或其生理功能性
    衍生物：疊氮胸或其生理功能性衍生物：（2R，順式）-4-胺基-l-（2-羥基甲
    基-1,3-氧硫伍圜-5-基）-1H）-嘧啶-2-酮或其生理功能性衍生物之比例為1至20
    :1 至20:1至10重量比。第二項則係將第一頁三種組分中之（2R，順式）-4-胺基
    -1-（2-羥基甲基-1,3-氧硫伍圜-5-基）-（1H）-嘧啶-2-酮或其生理功能性衍生
    物，以（2R，順式）-4-胺基-5-氟-1-（2-羥基甲基-1,3-氧硫伍圜-5-基）-（1H
    ） -嘧啶-2-酮（簡稱FTC）或其生理功能性衍生物代替。申請專利範圍第三項及
    第四頁則係第一項之附屬項。因此，系爭案申請專利範圍第一項至第四項係以15
    92U89或其生理功能性衍生物、AZT或其生理功能性衍生物以及3TC（或以FTC代替
    3TC） 或其生理功能性衍生物各組分以特定重量比組合為特徵之醫藥組合物。引
    證案第三十五頁固揭露早期之抗HIV劑包括AZT、3TC、1592U89，引證案說明書第
    三十六及三十七頁亦揭露較佳的合併治療包括投予該發明化合物（式I磺醯胺類
    化合物）與AZT、ddI、ddC、d4T、3TC、935U83、1592U89及524W91或其組合，可
    發揮實質之加成或協乘作用。但查，引證案揭露之技術特徵係必須使用式I磺醯
    胺類化合物結合習知抗病毒劑以達成抗病毒之協乘作用，而系爭案申請專利範圍
    第一項至第四項則係以1592U89或其生理功能性衍生物、AZT或其生理功能性衍生
    物以及 3TC（或以FTC代替3TC）或其生理功能性衍生物為該醫藥組合物之組分，
    並未包括使用式I磺醯胺類化合物作為組分之一，引證案發明之化合物與系爭案
    發明申請專利範圍第一項至第四項之醫藥組合物並不相同。雖然引證案引證案第
    三十五頁、第三十六頁、及第三十七頁揭露早期之抗HIV劑包括AZT、3TC、1592U
    89，以及較佳的合併治療包括投予投予式I磺醯胺類化合物與 AZT、ddI、ddC、
    d4T、3TC、935U83、1592U89及524W91 或其組合之技術內容。惟查，系爭案申請
    專利範圍第一項至第四項係以1592U89或其生理功能性衍生物、AZT或其生理功能
    性衍生物以及3TC（或以FTC代替3TC）或其生理功能性衍生物各組分之比例為1至
    20:1至20:1至10重量比。而上述引證案第三十五頁、第三十六頁、及第三十七頁
    記載早期之抗HIV劑包括AZT、3TC、1592U89及其組合並未揭露其組分之比例。
六、按下位概念發明之公開，使上位概念發明不具新穎性。上位概念之公開，原則上
    不影響下位概念發明之新穎性，但藉參酌當時之技術知識，而可由上位概念導出
    下位概念表現的發明時，則不在此限（專利審查基準第1-2-6頁參照） 。引證案
    僅揭露抗HIV劑包括AZT、3TC、1592U89及其組合，並未揭露其組分之比例，相較
    於系爭案已記載 AZT、3TC、1592U89組合之重量比，引證案係屬上位概念發明之
    公開，而被告又未陳明或依其他引證案內容，可認參酌當時之技術知識，已可由
    引證案上位概念導出系爭案下位概念表現的發明。因此，依上述審查基準判斷之
    原則，自不能謂引證案之揭露，業已使系爭案之發明不具新穎性。又系爭案第五
    項、第六項均係有關病患用組件，係使病患正確使用之組件插頁，並非有關醫藥
    組合物，因此該二項之發明顯非引證案上揭第三十五頁、第三十六頁、及第三十
    七頁所揭露 AZT、3TC、1592U89及其組合之技術特徵，引證案自不能證明系爭案
    第五項、第六項不具新穎性。
七、綜上所述，系爭案六項申請專利範圍之技術內容如何被引證案中之何一部分技術
    知識所揭露，被告於再審查核駁審定書及再審查核駁理由先行通知書，均未具體
    指明，原處分核駁理由已有未具體說明之疏漏。再依被告審理中主張引證案說明
    書第三十五至三十六頁已揭露系爭案之技術特徵審究，引證案該等揭露資料亦不
    能證明系爭案不具新穎性。因此，被告認系爭案與引證案皆是應用在 HIV感染的
    治療劑用途，所用目的、效果與活性物皆在引證案中，系爭案不具新穎性，有違
    專利法第二十條之一，而為不予專利之處分，其理由尚有未洽。訴願決定未加指
    摘而予維持，亦有未合，原告據此主張撤銷原處分及訴願決定撤銷，為有理由，
    應予准許。
八、關於原告請求被告對系爭發明案應為准予專利之審定部分。查本件被告以引證案
    作為系爭案不具新穎性作為核駁理由，於法核有未洽，應予撤銷，已如前述。至
    引證案是否足以證明系爭案不具進步性？或是否尚有其他引證資料足以證明系爭
    不符專利要件？該等部分仍待被告依其職權審查，並於踐行專利法第四十條第二
    項之程序後，另為適法之處分，此部分涉及被告先行審定處分之權限行使，本院
    尚無從逕命被告就系爭案應為准予專利處分之諭知，故原告此部分之請求，尚非
    有據，應予駁回，並由被告依本院上述法律見解另為處分。本件判決理由已如前
    述，兩造其餘陳述及主張與判決結果不生影響，爰不一一論述，併此明。
據上論結，本件原告之訴為一部有理由，一部無理由，爰依行政訴訟法第一百零四條
，民事訴訟法第七十九條但書，判決如主文。
中　　　華　　　民　　　國　　九十三　　年　　　四　　　月　　　八　　　日
                        臺 北 高 等 行 政 法 院   第 二 庭
                                           審 判 長 法  官　姜素娥
                                                    法  官　林文舟
                                                    法  官　陳國成
右為正本係照原本作成。
如不服本判決，應於送達後二十日內，向本院提出上訴狀並表明上訴理由，如於本判
決宣示後送達前提起上訴者，應於判決送達後二十日內補提上訴理由書（須按他造人
數附繕本）。
中　　　華　　　民　　　國　　九十三　　年　　　四　　　月　　　九　　　日
  　　　　　　　　　　　　　　　　　　　　          書記官　王英傑
